臺灣高等法院民事判決　九十二年度重上字第五三二號
　　上　訴　人　甲○○
　　　　　　　　乙○○
　　共　　　同
　　訴訟代理人　林美倫律師
　　　　　　　　陳勵新律師
　　被　上訴人　臺北市政府工務局養護工程處
　　法定代理人　羅俊昇
　　訴訟代理人　張世興律師
　　複　代理人　游雅鈴律師
右當事人間請求返還土地等事件，上訴人對於中華民國九十二年七月二十二日臺灣士
林地方法院九十一年度訴字第五三五號第一審判決提起上訴，本院於中華民國九十三
年三月十六日言詞辯論終結，判決如左：
    主      文
原判決關於命上訴人各自民國八十二年七月一日起至八十六年五月三十一日止，按年
給付被上訴人依占用面積及各該年度申報地價（即公告地價）年息百分之六計算之損
害金部分，及該部分假執行之宣告暨訴訟費用（確定部分除外）之裁判均廢棄。
右開廢棄部分，被上訴人在第一審之訴及其假執行之聲請均駁回。
其餘上訴駁回。
第一審（確定部分除外）、第二審訴訟費用由被上訴人負擔十分之一，餘由上訴人負
擔。
原判決主文第二、三項拆屋還地部分履行期間為一年。
    事      實
甲、上訴人方面：
一、聲明：
  (一)原判決不利於上訴人部分廢棄。
  (二)右開廢棄部分，被上訴人在第一審之訴及其假執行之聲請均駁回。
二、陳述：除與原判決記載相同者，予以引用外，補稱：
  (一)系爭土地原係陽明山管理局所有，由陽明山管理局向上訴人收取房屋稅，上訴人
    使用系爭土地係經陽明山管理局核准，並非無權占用。
  (二)被上訴人自承於民國（下同）五十八年即取得所有權登記，經過三十年方向上訴
    人請求返還土地，復被上訴人並無使用系爭土地之規劃，實屬權利濫用。
  (三)不論係租金或相當於不當得利之損害金，其消滅時效為五年。超過部分，被上訴
    人自無請求權。
  (四)原判決以申報地價百分之六計算之損害金，實屬過高。
  (五)請求酌定履行期間為一年。
三、證據：援用第一審所提證據外，補提陽明山管理局五四－五九年度房屋稅及契稅
    繳納通知書。
乙、被上訴人方面：
一、聲明：駁回上訴。
二、陳述：除與原判決記載相同者，予以引用外，補稱：
  (一)上訴人係無權使用系爭土地。被上訴人依民法第七百六十七條之規定，請求上訴
    人返還系爭土地，無民法第一百二十五條規定之適用。
  (二)上訴人於原審判決敗訴後，始以具備時效取得地上權為由，提起上訴，為無理由
    。
  (三)被上訴人提起本件訴訟，不構成權利濫用。
  (四)原判決以申報地價百分之六計算之損害金，並無過高可言。
三、證據：援用第一審所提證據。
    理      由
一、被上訴人主張：坐落臺北市○○區○○段二小段六九○、七二○、七二一地號土
    地（下稱系爭土地）屬臺北市所有，伊為管理機關。上訴人均無合法正當權源，
    在其上搭建如原判決附圖所示Ａ、Ｂ（下稱乙房屋）、Ｃ、Ｄ、Ｅ（下稱丙房屋
    ）部分房屋予以占用，屢經催討，拒不返還。為此，依民法第七百六十七條規定
    ，求為判令上訴人各自將乙、丙房屋拆除，並將系爭土地返還予伊，又上訴人無
    權占用系爭土地，且無法律上之原因，而受有相當於租金之不當得利，使伊受有
    損害，自應構成不當得利。而上訴人甲○○自陳於四十九年即居於該地，上訴人
    乙○○陳稱自幼居住迄今，為此，求為判令上訴人均自八十二年七月一日起至返
    還土地之日止，均按系爭土地申報地價年息百分之十計算返還所受之不當得利等
    語（被上訴人請求超過年息百分之六部分，業經原審駁回。未據被上訴人聲明不
    服，已告確定）。
二、上訴人則以：伊所有之乙、丙房屋所在土地之使用產權，業經前陽明山管理局於
    五十二年間以陽明建榮字第三八四五號公文核准，即有合法使用之權源，數十年
    來台北市政府未曾質疑伊等之產權，是被上訴人請求拆屋還地及返還不當得利並
    無法律之依據等語，資為抗辯。
三、被上訴人主張系爭土地所有權人為台北市，其為管理機關，上訴人所有之房屋無
    法律上權源而占用系爭土地，為此請求拆屋還地並返還占用土地之不當得利等語
    ，上訴人則以前開情詞置辯。是本件爭執要點在於上訴人是否有占有使用系爭土
    地之正當權源、得否以時效取得地上權對抗被上訴人、被上訴人得否請求上訴人
    拆屋還地、上訴人是否受有不當得利而應對被上訴人負返還之責、被上訴人得請
    求返還不當得利之範圍如何？分述如下：
  (一)系爭土地登記之所有權人為台北市，管理機關為被上訴人，而上訴人甲○○所有
    之乙房屋、上訴人乙○○所有之丙房屋，均坐落在系爭土地上之事實，為兩造所
    不爭執，並據被上訴人提出土地登記謄本四件為證（見原審卷第十二－十四頁）
    ，另經原審於九十一年十月十五日履勘現場，及囑託台北市松山地政事務所測量
    後確認無誤在案，有勘驗筆錄（見原審卷第六三－六四頁）及如附圖之複丈成果
    圖附卷可稽（見原審卷第七三頁），自堪信為真正。
  (二)關於上訴人是否有權占用系爭土地：
  1.上訴人雖辯稱就所占用之土地有合法之產權云云，並提出自強隧道闢建時概略圖
    一件為證。另聲請本院函查前陽明山管理局五十二年陽明建榮（農）字第三八四
    五號公文檔案，惟所提出之前開概略圖，並無製作機關或個人之具名，已無從認
    定文書之真正，且自強隧道闢建時，雖未因而拆除其等所有之系爭房屋，亦無從
    逕認為上訴人即有合法占用土地之權源。
  2.至所聲請函查部分，業據臺北市政府於九十一年六月二十五日以府工二字第○九
    一一五二四八二○○號函覆無所指文件存在，並附具前陽明山管理局移交檔案清
    冊一件供參（見原審卷第三四頁），而上訴人就該文件是否確實存在並未進一步
    舉證證明，僅空言泛謂產權業經核准云云，所為辯解即無所據，難認可採。
  3.上訴人所指第三人錢穆占用土地之處理一節，核與本件兩造間法律關係毫無牽涉
    ，是仍應就本件為個案之認定，尚難僅據上訴人所指人士之談話，逕據為有利於
    上訴人認定之依據。
  4.本件被上訴人起訴主張上訴人為無權占有土地，其主張業與上訴人之答辯相反，
    且於訴訟中被上訴人亦已一再主張上訴人為無權占有，自無所謂被上訴人對於上
    訴人前開抗辯自認或對於訴訟標的法律關係為認諾而應受敗訴判決之事實存在。
  5.此外，上訴人就所辯為有合法產權一節，未能舉證證明，是不能認其所辯為可採
    ，上訴人占有系爭土地不能認為有合法使用之權源。
  6.占有人因時效取得地上權登記請求權者，以已具備時效取得地上權之要件，向該
    管地政機關聲請為地上權登記，如經地政機關受理，則受訴法院即應就占有人是
    否具備時效取得地上權之要件，為實體上裁判，固為最高法院八十年度第二民事
    庭會議決議所採之見解，然占有人因時效而取得地上權登記請求權者，以已具備
    時效取得地上權之要件，向該管地政機關聲請為地上權登記，如經地政機關受理
    ，則受訴法院即應就占有人是否具備時效取得地上權之要件為實體上裁判，惟此
    係指占有人在土地所有人起訴前已申請為地上權之登記且經受理者，始有其適用
    （最高法院八十三年度台上字第一四四八號判決意旨參照）。
  7.本件上訴人固以渠以行使地上權之意思，業在該地居住四、五十年，即已取得地
    上權，自得以對抗被上訴人云云置辯，惟本件被上訴人係於九十一年五月七日具
    狀向本院起訴，斯時上訴人尚未為地上權登記之聲請，依據前揭說明，上訴人已
    無從以時效取得地上權為由對抗被上訴人，即屬無權占有系爭土地。
  (四)被上訴人得否請求上訴人拆屋還地：
    按所有權人對於無權占有或侵奪其所有物者，得請求返還之；對於妨害其所有權
    者，得請求除去之，民法第七百六十七條定有明文。系爭土地為臺北市所有，被
    上訴人為管理機關，而上訴人所有之乙、丙房屋占用系爭土地，均未舉證證明有
    何占有使用之正當權源，即屬無權占有，被上訴人本於管理機關之地位，為臺北
    市之利益，本於民法第七百六十七條所有物返還請求權及所有權妨害排除請求權
    之規定，請求上訴人等各自從系爭土地遷出，並各將所有之乙、丙房屋拆除，將
    土地返還予被上訴人，即屬有據。上訴人抗辯被上訴人請求權之行使應受民法第
    一百二十五條時效規定之限制，按「已登記不動產所有人之回復請求權，無民法
    第一百二十五條消滅時效規定之適用。」，釋字第一０七號解釋參照。經查系爭
    土地早於民國五十八年一月十四日登記為台北市所有，並由被上訴人為管理機關
    。則揆諸前揭說明，被上訴人依民法第七百六十七條規定，請求上訴人返還系爭
    土地，自無民法第一百二十五條規定之適用。從而，上訴人主張被上訴人之請求
    權業因罹於時效而喪失，上訴人係屬有權占用云云，洵非可採。上訴人又抗辯：
    其曾經前陽明山管理局，核發使用產權公文云云，但為被上訴人否認之。上訴人
    自應依民事訴訟法第二百七十七條規定，舉證說明之。上訴人復以：陽明山管理
    局曾向上訴人收取房屋稅云云，但亦為被上訴人否認之，況房屋稅應由稅捐稽徵
    機關為之，始符常理，上訴人主張係由陽明山管理局收取，顯違經驗法則。退萬
    步言，縱有收取房屋稅，然收取房屋稅與上訴人是否有權使用系爭土地，亦屬二
    事，並無因果關係。上訴人上開抗辯，自不足採。
  (五)上訴人等是否受有不當得利而應對被上訴人負返還之責：
    按無權占有他人土地，可能獲得相當於租金之利益，為社會通常之觀念（最高法
    院六十一年度台上字第一六九號判例參照）。本件上訴人無權占有系爭土地，而
    消極減免其應支付使用該土地之代價，即受有利益，並因而致被上訴人占有使用
    系爭土地之權益受有損害，被上訴人依不當得利法律關係請求上訴人返還相當於
    租金之利益，即請求上訴人給付相當於租金收入損失之損害金，自無不合，應予
    准許。
  (六)被上訴人得請求返還不當得利之範圍：
    依社會通常觀念，無權占有他人之土地可獲得相當於租金之利益，並使土地所有
    人受有相當於租金之損害，故被上訴人主張上訴人自占有時即獲有相當於租金之
    利益，自屬可採。惟土地所有人請求無權占有人給付相當於租金之不當得利，名
    稱雖與租金異，然實質上仍為使用土地之代價，依其性質，債權人應按時收取，
    自應有民法第一百二十六條短期時效規定之適用。上訴人既執以為時效抗辯，則
    被上訴人請求上訴人返還相當於租金之不當利益，逾越五年部分即屬無理由。查
    被上訴人主張其於九十一年五月七日起訴，如認本件有消滅時效之適用，上訴人
    亦應自八十六年六月一日起至返還土地之日止計算不當得利（見原審卷第二四○
    頁），是被上訴人請求上訴人給付相當於租金之不當得利，應自八十六年六月一
    日起算，被上訴人逾此期間之請求，即不應准許。次查城市地方房屋之租金以不
    超過土地及其建築物申報總價年息百分之十為限。土地法第九十七條第一項定有
    明文。另平均地權條例施行細則第二十一條規定，公有土地以各該宗土地之公告
    地價為申報地價。經查系爭土地之申報地價（即公告地價），每平方公尺於八十
    年七月為七千六百一十元，於八十三年七月為九千三百元，於八十六年七月為九
    千八百元，於八十九年七月則為九千九百元，有被上訴人提出之公告地價查詢報
    表附卷可憑（見原審卷第一六－一八頁）。經斟酌系爭土地雖坐落在台北市士林
    區外雙溪，周圍自然環境優良，且有故宮博物院、中影文化城等遊憩設施，另有
    東吳大學在其附近，惟系爭房屋均坐落在斜坡之上供住家使用，並無營利或商業
    行為等情狀，認被上訴人請求相當於租金之不當得利及損害金，應各以所占用面
    積按申報地價即公告地價，以年息百分之六計算為適當。
四、綜上，本件被上訴人請求上訴人各自如起訴聲明所示之占用土地上遷出，並各將
    所有之乙、丙房屋拆除，將所占用之土地返還予被上訴人，及上訴人均自八十六
    年六月一日起至上訴人返還上開土地之日止，各按所占用之土地面積，依申報地
    價（即公告地價）年息百分之六計算之，返還不當得利予被上訴人部分，洵屬正
    當，應予准許。至超過上開金額之請求，則屬不應准許。原審就上開不應准許部
    分，為上訴人敗訴之判決，並為准許假執行之宣告，自有未洽。上訴意旨，指摘
    原判決此部分不當，求予廢棄改判，為有理由，自應由本院將原判決此部分廢棄
    改判如主文第一、二項所示。至上開應准許部分，原審為上訴人敗訴之判決，並
    為准免假執行之宣告，經核並無違誤。上訴意旨，指摘原判決此部分不當，求予
    廢棄，為無理由，應駁回其上訴。
五、另按判決所命之給付，非長期間不能履行或經被上訴人同意者，法院得於判決內
    定相當之履行期，民事訴訟法第三百九十六條第一項定有明文。本件被上訴人業
    於原審審理中陳明同意給予上訴人六個月之履行期，而本院審酌上訴人均已在該
    處居住長達十餘年至四十餘年，已在該處建屋成家多年，如需另覓住所，亦有對
    就業、就學妥為安排之必要，是認確非長期間不能履行，為此，爰就原判決主文
    第二、三項關於拆屋還地部分之判決，爰依上開民事訴訟法之規定，酌定一年之
    履行期間。
六、本件事證已臻明確，兩造其餘攻擊防禦方法及舉證，核與判決結果已不生任何影
    響，不再贅述，併此敘明。
七、據上論結，本件上訴為一部有理由，一部無理由，爰判決如主文。
中　　　華　　　民　　　國　　九十三　　年　　　三　　　月　 　 三十  　日
                                民事第四庭
                              　　　審判長法  官　劉  勝  吉
                              　　　　　　法  官　劉  清  景
                              　　　　　　法  官　藍  文  祥
正本係照原本作成。
如不服本判決，應於收受送達後二十日內向本院提出上訴書狀，其未表明上訴理由者
，應於提出上訴後二十日內向本院補提理由書狀（均須按他造當事人之人數附繕本）
上訴時應提出委任律師或具有律師資格之人之委任狀；委任有律師資格者，另應附具
律師資格證書及釋明委任人與受任人有民事訴訟法第四百六十六條之一第一項但書或
第二項（詳附註）所定關係之釋明文書影本。
中　　　華　　　民　　　國　　九十三　　年　　　四　　　月　　　二　　　日
　　　　　　　　　　　　　　　　　　　　　書記官  李  翠  齡
附註：
民事訴訟法第四百六十六條之一（第一項、第二項）：
對於第二審判決上訴，上訴人應委任律師為訴訟代理人。但上訴人或其他法定代理人
具有律師資格者，不在此限。
上訴人之配偶、三親等內之血親、二親等內之姻親，或上訴人為法人、中央或地方機
關時，其所屬專任人員具有律師資格並經法院認為適當者，亦得為第三審訴訟代理人
。
